最高法院民事判決　　　　　　　　　　　　　　　八十六年度台上字第二九六三號
　　上　訴　人　丙 ○ ○
　　　　　　　　丁 ○ ○
　　　　　　　　林　　贊
　　　　　　　　林李彩娥
　　　　　　　　林 炎 錫
　　　　　　　　林 自 宜
　　　　　　　　林 宗 樹
　　　　　　　　林 顏 香
　　共　　　同
　　訴訟代理人　陳 源 濱律師
　　被 上訴 人　甲 ○ ○
　　　　　　　　乙○○○即林.
　　　　　　　　林 鈺 桂同.
　　　　　　　　林 玉 英同.
　　　　　　　　林 玉 華同.
　　　　　　　　詹林玉滿同右.
　　　　　　　　林 瑞 春同.
　　　　　　　　林 瑞 淑同.
　　　　　　　　林 瑞 敏同.
右當事人間請求拆屋交地事件，上訴人對於中華民國八十五年八月十九日台灣高等法
院台南分院第二審更審判決（八十四年度上更(二)字第六五號），提起上訴，本院判決
如左：
    主  文
上訴駁回。
第三審訴訟費用由上訴人負擔。
    理  由
本件被上訴人主張：坐落雲林縣斗六市○○○段保長小段七八八之九號土地係伊及
訴外人林輝顯等人共有，同小段七八八之十號土地係登記為被上訴人乙○○○、林鈺
桂、林玉英、林玉華、詹林玉滿、林瑞春、林瑞淑、林瑞敏（以下稱乙○○○等八人
）之被繼承人林有福所有，同小段七八八之十五號土地係被上訴人甲○○所有（以上
三筆土地簡稱系爭土地）。上訴人無正當權源在其上建屋居住，係無權占有等情，爰
本於所有權之法律關係，求為命：(一)上訴人林宗樹應將系爭土地如原判決附圖（以下
同）Ａ、Ｂ、Ｃ所示部分土地上房屋拆除，將土地交還被上訴人甲○○。(二)上訴人丙
○○、丁○○、林贊、林李彩娥應分別將Ｄ、Ｅ、Ｆ、Ｇ、Ｉ、Ｊ、Ｋ、Ｌ、Ｔ所示
部分土地上房屋拆除，將土地交還被上訴人乙○○○等八人。(三)上訴人林自宜、林顏
香、林炎錫應分別將Ｎ、Ｒ所示部分土地上房屋拆除，將土地交還伊及其他全體共有
人之判決。
上訴人則以：系爭土地係由同小段七八八號土地分割而來，分割前為兩造共同祖先所
有，嗣為方便起見乃同意以幾個代表人登記為所有權人。伊及伊之祖先在其上建屋居
住，已有百年之久，係得所有權人之同意，故能順利申請設置水電，且上訴人亦代被
上訴人繳納一切賦稅，作為使用系爭土地之對價。兩造間有不定期租賃或使用借貸或
類似信託之法律關係，並非無權占有等語，資為抗辯。
原審依審理之結果，以：被上訴人主張，系爭七八八之九號土地係被上訴人及訴外人
林輝顯等人共有，七八八之十號土地係登記被上訴人乙○○○等八人之被繼承人林有
福所有，七八八之十五號土地係被上訴人甲○○所有，現為上訴人分別占有如原判決
附圖Ａ至Ｇ、Ｉ至Ｌ、Ｎ、Ｒ、Ｔ所示位置、面積，建屋使用等事實，業據提出土地
登記簿謄本為證，並經原審更審前會同雲林縣斗六地政事務所派員勘測屬實，分別製
有勘驗筆錄及土地複丈成果圖在卷可稽（一審卷十五至四六頁、原審上字卷六十至六
五頁），該複丈成果圖部分使用人繕寫錯誤，經予更正（即原編號Ｉ使用人林贊，應
更正為丁○○。原編號Ｎ使用人林自宜、林宜香，應更正為林自宜、林顏香。原編號
Ｒ使用人林顏錫，應更正為林炎錫），復為上訴人所不爭執（原審更二字卷五二、一
六六頁），自堪信為真實。按租賃須雙方當事人間有租賃之合意始能成立，本件依證
人林錦萬、林文濱、林金泉、林啟當到場結證所稱：上訴人自其祖先起住在系爭土地
已一百多年，房子亦建一百多年了，以前兩造是同一祖宗，當初並未知辦理所有權登
記事宜，而稅金是由住者各人分擔，由其中一人向各人收單後繳納，凡使用人有住居
的人都有分繳，一直繳至六十六年，以後就未繳了等語（一審卷八三至八五頁），足
見上訴人縱有分攤田賦代金之事，亦係以同一祖先所有，本於祖先所有之意思而占有
，以所有之意思分攤田賦代金，並非基於「使用他人之物」之意思而支付租金。倘認
為上訴人所分擔之稅金，即係使用土地而給付租金，何以自民國六十六年下期系爭土
地改以地價稅徵收後，即未再有共有人向上訴人收取稅金，做為使用土地之對價之理
。而上訴人十五年來（原判決誤載為「未」）使用系爭土地亦從無繳過租金為兩造所
不爭，從而上訴人抗辯其基於不定期租賃之法律關係，有權使用系爭土地，即屬無據
。又共有物之出租，屬於共有物之管理行為，依民法第八百二十條第一項之規定應得
全體共有人之同意，本件上訴人未能證明其承租與出租行為有經全體共有人之同意，
故縱然林文濱曾向上訴人收取稅金時有意將土地出租，未得其他共有人之同意，對其
他共有人亦不生效力。上訴人另抗辯兩造間可能成立使用借貸，惟使用借貸亦須雙方
有借貸之合意始能成立，且共有物之使用借貸屬於共有物之管理行為，依民法第八百
二十條第一項之規定，應得全體共有人之同意，本件上訴人亦無法證明有經全體共有
人之同意，自難認有使用借貸關係。又所謂類似信託關係，究竟信託雙方係屬何人？
成立時間？詳細之法律關係如何？且當時登記之目的，究係為信託登記或分配與該登
記名義人，或有其他用義，亦不可考，且上訴人亦未提出任何證據足證其就系爭土地
確有應有部分或其他權利，上訴人抗辯兩造間有類似信託關係，亦不足採。上訴人雖
抗辯系爭土地三筆，係由同小段七八八號分割而來，分割前為兩造共同祖先所有，居
住使用不分彼此，大家都同意使用，嗣為方便起見乃同意以幾個代表人登記為所有權
人等語，前開證人林錦萬、林金泉固亦附和其詞，然均證稱：都不知土地是誰的，因
當時（日據時代）不懂辦理分割及登記等事云云。惟查系爭土地之前身為斗六市○○
○段保長小段一○二號，六十六年六月八日農地重劃改為同小段七八八號，復於八
十年一月八日分割增加七八八之一至七八八之十八地號。系爭土地於三十六年四月十
五日地政機關登記共有人為林源、林長欽、林長庭、林反、林昆海、林江河等六人共
有，有新舊土地登記簿謄本在卷可佐，上訴人及其祖先就系爭土地並無任何權利。由
於證人林錦萬等均未親自經歷該事，而係聽長輩流傳轉述，所謂以幾個代表人登記為
所有權人乙節，其正確性已有可疑，且上訴人亦未提出任何證據，證明其就系爭土地
有何正當權源，上訴人非系爭土地之共有人，堪予認定。從而被上訴人本於所有權作
用，請求上訴人拆屋還地，即屬正當。上訴人應分別將如原判決附圖Ａ至Ｔ（Ｈ、Ｍ
除外）所示土地上房屋拆除，將土地交還被上訴人或被上訴人及其他全體共有人。並
說明兩造其餘攻擊防禦方法不予審究之意見，爰將第一審所為被上訴人敗訴之判決廢
棄，改判如其聲明，經核於法並無違背。上訴論旨，仍執陳詞，就原審取捨證據、認
定事實之職權行使，指摘原判決不當，求予廢棄，非有理由。
據上論結，本件上訴為無理由。依民事訴訟法第四百八十一條、第四百四十九條第一
項、第七十八條，判決如主文。
中      華      民      國    八十六    年      九      月     十九     日
                              最高法院民事第二庭
                                  審判長法官  曾  桂  香
                                        法官  劉  延  村
                                        法官  徐  璧  湖
                                        法官  劉  福  聲
                                        法官  曾  煌  圳
      右正本證明與原本無異
                                              書  記  官
中      華      民      國    八十六    年      十      月      一      日
